臺灣板橋地方法院民事判決　　　　　　　93年度訴字第1950號
原　　　告　福傑實業有限公司
法定代理人　丁○○
訴訟代理人　陳鼎正律師
複代　理人　黃政雄律師
　　　　　　廖克明律師
被　　　告　丙○○
訴訟代理人　許桂挺律師
複代　理人　乙○○
　　　　　　戊○○
被　　　告　甲○○
上列當事人間請求撤銷贈與事件，經本院於民國94年3 月30日言
詞辯論終結，判決如下：
    主  文
被告丙○○、甲○○間於民國92年3 月25日就坐落臺北縣新莊市
○○段九九地號土地（面積一百四十七點九平方公尺，應有部分
八分之一），及其上臺北縣新莊市○○段二九００建號即門牌號
碼臺北縣新莊市○○街九十五巷三弄六之三號建物（面積一百一
十六點六八平方公尺，應有部分二分之一）所為之贈與行為，及
民國九十二年四月七日就前開不動產所為之所有權移轉行為應予
撤銷。
被告丙○○應將前項不動產經臺北縣新莊地政事務所以九十二年
莊登字第一二四三００號收件，於民國九十二年四月七日所為之
所有權移轉登記予以塗銷。
訴訟費用由被告負擔。
    事  實
甲、原告方面：
一、聲明：求為判決
（一）被告丙○○、甲○○間於民國92年3 月25日就坐落臺北縣
      新莊市○○段99地號土地（面積147.49平方公尺，所有權
      應有部分8 分之1 ，下稱系爭土地），及其上臺北縣新莊
      市○○段2900建號即門牌號碼臺北縣新莊市○○街95巷3
      弄6 之3 號建物（面積116.68平方公尺，應有部分2 分之
      1 ，下稱系爭建物，如系爭土地與建物合稱，則下稱系爭
      房地）所為之贈與行為，及92年4 月7 日就系爭房地所為
      之所有權移轉行為應予撤銷。
（二）被告丙○○應將系爭房地經臺北縣新莊地政事務所以92年
      莊登字第124300號收件，於92年4 月7 日所為之所有權移
      轉登記予以塗銷。
二、陳述：
（一）緣原告與被告甲○○有生意往來關係，因甲○○於91年間
      偽作貨款簽單遭原告發覺，而簽發面額合計新臺幣（下同
      ）2,000,000 元、如附表所示之本票4 件（下稱本票4 件
      ）為擔保，並交原告執有，詎屆期提示，竟不獲兌現，嗣
      原告向鈞院聲請對本票4 件裁定准予強制執行，經鈞院93
      年4 月17日裁定並確定在案，當原告調閱甲○○財產資料
      欲聲請強制執行時，始發覺甲○○為逃避債務，竟將其所
      有系爭房地於92年3 月25日以贈與為原因辦理所有權移轉
      登記予其配偶即被告丙○○，嗣於92年4 月7 日完成所有
      權移轉登記，旋於92年4 月10日與丙○○辦理離婚企圖掩
      人耳目，此經原告於93年9 月6 日陸續調閱相關土地、建
      物登記謄本始知上情。按債務人所為之無償行為，有害及
      債權者，債權人得聲請法院撤銷之，並得聲請法院命受益
      人回復原狀，民法第244 條第1 項、第4 項前段分別定有
      明文，甲○○既對原告負有賠償貨款之債務，並於92年3
      月25日簽發本票4 件以為債務之擔保，竟於簽發本票4 件
      後將其所有之系爭房地無償贈與丙○○，致令原告執行無
      著，自係有害及原告之債權，揆諸前開規定，原告自得聲
      請撤銷前開贈與行為及不動產所有權移轉登記，並請求丙○○塗消前開不動產所有權移轉登記。
（二）查因簽收單數量頗多，比對不易，被告甲○○與原告結算
      後承諾付款，以求圖免除刑事訴追，如今竟推稱遭脅迫等
      情，顯然不實，此有其中1 件簽收單之2 聯比對，即可明
      瞭，甲○○空言抗辯本票債權不存在，即屬無據。再者，
      被告丙○○提出離婚協議書，原告否認其真正，請丙○○
      提出正本以供辨認，且丙○○主張92年3 月25日離婚時係
      由甲○○無條件讓與系爭房地之所有權，並非基於分析夫
      妻財產之約定，故土地、建物登記謄本上載為贈與，顯係
      為逃避債權人追索甚明。雖甲○○雖主張92年3 月25日為
      系爭贈與行為時，其尚有存款2,025,995 元，惟觀諸丙○○所提出之以甲○○本人、國沅建材行甲○○名義在臺北
      縣新莊市農會（下稱新莊農會）之存摺2 本，及甲○○本
      人在新莊後港路郵局（下稱郵局）存摺，其中所載資金流
      向於92年3 月31日及92年4 月3 日，即系爭贈與行為後分
      別轉出998,200 元及420,000 元，顯係清償先前所積欠之
      債務，按債務人之行為是否有害及債權，係以總財產及總
      債務之消長作為觀察，甲○○之資產於92年3 月25日前顯
      不足清償其所有負債，是其所為之贈與行為係有害於原告
      之債權無疑。
三、證據：提出存證信函1 件、本票4 件、裁定書2 件、確定證
    明書1 件、土地及建物登記謄本各1 件、估價單2 件、甲○○存摺節本3 件（均為影本）為證。
乙、被告方面：
一、聲明：求為判決駁回原告之訴。
二、陳述：
（一）被告甲○○自89年起即經營國沅建材行，於90年間方與原
      告有生意之往來，雙方生意之方式係由原告訂貨後，由甲○○出貨與原告，並由原告之受僱人於驗貨後始於出貨單
      上簽名，再由甲○○總計每月之出貨單，向原告請款，並
      採月結制，而甲○○每月請款時亦均經原告核計後始得為
      付款，詎原告公司負責人丁○○於92年3 月25日以核對92
      年2 月份之貨款為由，將甲○○誘至原告位於桃園縣八德
      市○○路544 號之倉庫後，關閉門窗，出言恐嚇，甲○○
      始簽立本票4 件，是甲○○並未積欠原告任何債務，原告
      就本票4 件對甲○○並無債權存在。
（二）被告2 人夫妻關係原本即不和睦，於92年3 月20日雙方即
      曾簽妥離婚協議書，惟顧及子女感受並未辦妥離婚登記。
      被告丙○○於92年3 月25日聞知被告甲○○無端簽發本票
      4 件與原告，知所託非人，即堅決要求與甲○○履行離婚
      之條件，甲○○所有關於系爭房地以夫妻贈與為原因，移
      轉登記所有權予丙○○，俾丙○○取得完整所有權，即於
      92年4 月7 日移轉登記完畢後，被告2 人即於同日辦妥離
      婚登記。況被告2 人離婚，並於辦理離婚登記前即92年3
      月25日分析夫妻財產制，要求甲○○將系爭房地應有部分
      移轉登記予丙○○，其目的並非避免債權人之追索，而係
      在確保丙○○及其子女所居住房屋之完整產權。蓋於92年
      4 月7 日，甲○○就系爭房地移轉登記予丙○○時，其尚
      有銀行存款2,025,995 元、位於雲林縣元長鄉○○段1384
      、1671、1673、1677、1678、1688、1690、1692、1693、
      1693之1 、1706、1709、1744、1745、1746、1755等地號
      土地（下稱雲林土地）之應有部分等財產，共計342,044
      元，即合計甲○○於92年3 月25日將系爭房地應有部分贈
      與丙○○時，其尚有財產達2,368,039 元，均足以清償債
      務。
（三）再者，被告丙○○因贈與受有被告甲○○移轉登記就系爭
      土地應有部分僅8 分之1 、系爭建物應有部分僅2 分之1
      ，惟原告卻請求撤銷系爭土地應有部分4 分之1 、建物全
      部之贈與行為，原告主張顯然有誤，原告依民法第244 條
      第1 項、第4 項前段主張撤銷前開被告間之贈與行為，須
      原告對甲○○有債權，為保全債權之必要，始可為之。惟
      誠如前述，原告雖持有甲○○所簽發之本票，而其本票所
      由發生之原因關係並不存在，是原告非債權人，並不得提
      起本件訴訟。按「債務人所為之無償行為，有害及債權者
      ，債權人始得聲請法院撤銷之。」，民法第244 條第1 項
      定有明文，故「有害及債權之事實，必須於行為時存在，
      倘債務人於行為時，尚有足以清償債務之財產，僅因日後
      經濟之變動，至債務人財產減少者，尚難認該行為係有害
      債權之行為。」最高法院77年臺上字第784 號判例可資參
      照。本件甲○○於92年3 月25日，將系爭房地贈與丙○○
      時，甲○○尚有足以清償債務之財產，則甲○○贈與丙○○系爭房地之行為，非可謂有害即原告之債權，原告之主
      張即與民法第244 條第1 項不相符。
三、證據：提出出貨單1 件、離婚協議書1 件、銀行存款1 件、
    土地登記謄本1 件（均為影本）為證。
丙、本院依職權：
一、調閱本院93年度票字第2807號本票裁定全卷。
二、向臺北縣新莊地政事務所（下稱新莊地政）於92年4 月7 日
    由被告甲○○以夫妻贈與為由，將系爭房地移轉登記予被告
    丙○○之申請辦理所有權移轉登記之相關資料。
三、向臺北縣新莊市農會函詢甲○○活期存款帳務以「轉付」方
    式各筆款項，及轉付至何人帳戶等相關資料。
    理  由
一、程序方面：
    按訴狀送達後，原告不得將原訴變更或追加他訴，但有請求
    之基礎事實同一，或擴張或減縮應受判決事項之聲明者，或
    因情事變更而以他項聲明代最初之聲明者，或不甚礙被告之
    防禦及訴訟之終結者，不在此限。民事訴訟法第255 條但書
    第1 項第2 款、第3 款、第7 款定有明文。本件原告於起訴
    時，訴之聲明第1 項原為：「被告丙○○、甲○○間於92年
    3 月25日就臺北縣新莊市○○段99地號土地，面積147.49平
    方公尺，所有權應有部分4 分之1 ，及地上建物即臺北縣新
    莊市○○段2900建號，門牌號碼臺北縣新莊市○○街95巷3
    弄6 號之3 建物，面積116.68平方公尺所有權全部之贈與行
    為應予撤銷。」，惟其後變更為：「被告丙○○、甲○○間
    於92年3 月25日就臺北縣新莊市○○段99地號土地，面積14
    7.49平方公尺，所有權應有部分8 分之1 ，及其上臺北縣新
    莊市○○段2900建號即門牌號碼臺北縣新莊市○○街95 巷3
    弄6 之3 號建物，面積116.68平方公尺所有權應有部分2 分
    之1 所為之贈與行為及92年4 月7 日就前開不動產所為之所
    有權移轉行為應予撤銷。」，經核原告前開變更乃係減縮應
    受判決事項之聲明，且不甚礙被告之防禦及訴訟之終結，自
    於法無違，合先敘明。
二、本件原告主張：緣被告甲○○係因於91年間偽作貨款簽單遭
    原告發覺，而簽發面額合計2,000,000 元之本票4 件為擔保
    ，並交原告執有，詎屆期提示，竟不獲兌現，嗣原告向鈞院
    聲請對本票裁定准予強制執行，經鈞院93年4 月17日裁定並
    確定在案，當原告調閱甲○○財產資料欲聲請強制執行時，
    始發覺甲○○為逃避債務，竟將其所有系爭房地於92年3 月
    25日以贈與為原因辦理所有權移轉登記予其配偶即被告丙○○，嗣於92年4 月7 日完成所有權移轉登記，旋於92年4 月
    10日與丙○○辦理離婚企圖掩人耳目，此經原告於93年9 月
    6 日陸續調閱土地、建物登記謄本始得知上情，按甲○○所
    為之無償行為，有害及債權者，債權人得聲請法院撤銷之，
    並得聲請法院命受益人回復原狀，為此依民法第244 條第1
    項、第4 項前段之規定提起本件訴訟，請求撤銷被告間前開
    就系爭房地贈與行為及所有權移轉登記，並請求丙○○塗消
    前開不動產所有權移轉登記。
三、被告則以：被告甲○○之所以簽發本票4 件，係原告公司負
    責人丁○○於92年3 月25日以核對92年2 月份之貨款為由，
    將甲○○誘至原告位於桃園縣八德市○○路544 號倉庫，關
    閉門窗，出言恐嚇，甲○○始行簽發，是甲○○並未積欠原
    告任何債務，原告就本票債權並不存在；且被告2 人夫妻關
    係原本即不和睦，於92年3 月20日雙方即曾簽妥離婚協議書
    ，惟顧及子女感受並未辦妥離婚登記，被告丙○○於92 年3
    月25日聞知甲○○無端簽發本票4 件與原告，始堅決要求與
    甲○○履行離婚條件，即甲○○將其所有系爭房地以夫妻贈
    與為原因移轉登記與丙○○，於92年4 月7 日移轉登記完畢
    後，被告2 人即於同日辦妥離婚登記，且被告2 人離婚，並
    於離婚前即92年3 月25日分析夫妻財產制，要求甲○○將系
    爭房地移轉登記予丙○○，其目的並非避免債權人之追索，
    而係在確保丙○○及其子女所居住房屋之完整產權，自非詐
    害甲○○債權人之債權；另92年4 月7 日甲○○就系爭房地
    應有部分移轉登記予丙○○時，甲○○尚有之財產為銀行存
    款2,025,995 元、位於雲林縣元長鄉○○段土地之應有部分
    共18筆，共計342,044 元，即合計甲○○於92年3 月25 日
    將系爭房地應有部分贈與丙○○時，其尚有財產達2,368,03
    9 元，即甲○○尚有資力，原告亦無從主張民法第244 條第
    1 項、第4 項前段之規定為本件請求等情為辯，請求駁回原
    告之訴。
四、原告主張之上開情事，業據其提出存證信函1 件、本票4 件
    、裁定書2 件、確定證明書1 件、系爭房地土地及建物登記
    謄本各1 件、估價單2 件、甲○○存摺節本1 件為證，惟為
    被告等所否認，並以：被告甲○○係遭原告法定代理人之脅
    迫下始簽發本票4 件，是原告對甲○○並無債權；又被告間
    就系爭房地之贈與行為係發生在甲○○簽發本票4 件之前，
    且被告間辦理系爭房地之所有權移轉登記時，甲○○尚有土
    地、存款合計2,368,039 元，是原告根本無從主張民法第24
    4 條各項規定之可能等情為辯，是原告對甲○○是否有債權
    ，被告間贈與行為之時間，及甲○○於贈與、所有權移轉登
    記之行為時，是否尚有足以清償債務之財產，厥為本件重要
    之爭執，先此指明。
五、按當事人主張有利於己之事實者，就其事實有舉證之責任，
    民事訴訟法第277 條前段定有明文，是依「當事人主張其意
    思表示係因被詐欺或脅迫為之時者，應就其被詐欺或被脅迫
    之事實，負舉證之責任。」（最高法院21年上字第2012號判
    例意旨參照）。本件原告主張其係被告甲○○之債權人，業
    據其提出本票4 件為證，且原告已執此本票4 件向本院聲請
    裁定准許強制執行獲准，雖甲○○對該裁定提出抗告，亦經
    臺灣高等法院裁定抗告駁回等情，亦據本院調取本院93年度
    票字第2807號本票裁定事件歷審全卷核對甚明，是自形式上
    觀之，原告確係甲○○之債權人無訛；甲○○雖以：其係遭
    原告法定代理人丁○○之脅迫下始簽發本票4 件等情為辯，
    惟為原告所否認，且甲○○於本院審理中僅稱：「我簽發票
    據是被強迫的，於92年3 月25日我被強迫簽立票據，我有去
    備案。」等情，又除本件訴訟外，甲○○亦無對原告提出其
    他訴訟之存在（見本院卷第149 頁），是甲○○並未舉證證
    明此項抗辯為可採，揆諸首揭說明，自無從為其有利之證明
    ，是原告確係甲○○之債權人，已堪以認定。
六、被告等復以：被告間就系爭房地之贈與行為，係基於被告間
    92年3 月20日書立之兩願離婚書，係發生在甲○○於92年3
    月25日簽發本票4 件之前等情為辯，並提出兩願離婚書1 件
    欲行為證，惟為原告所否認，以：兩願離婚書並非真正，尤
    以日期部分為然等語為辯。經核被告間之兩願離婚書，其中
    第3 項固載明：「三、登記為甲○○之土地新莊市○○段99
    地號，持分8 分之1 ，建物新莊市○○街95巷3 弄6 之3 號
    ，持分2 分之1 無條件移轉登記於乙方（即丙○○，下同）
    ），作為甲方（即甲○○，下同）給付乙方之贍養費。」，
    且末端所載日期為92年3 月20日，惟被告間係遲於94年4 月
    4 日始向新莊地政申請就系爭房地辦理所有權移轉事宜，而
    登記之原因發生日期適與原告簽發本票4 件同為92年3 月25
    日，此有系爭房地之土地、建物登記謄本在卷可稽（見本院
    卷第44頁至第45頁），復經本院依職權調取系爭房地移轉登
    記之相關資料，發現登記原因發生日期之所以登記為92年3
    月25日，係因被告甲○○向財政部臺灣省北區國稅局（下稱
    國稅局）申報贈與日期為92年3 月25日，國稅局始出具贈與
    稅不計入贈與總額證明書1 件供其等辦理移轉登記事宜（見
    本院卷第59頁至第60頁），是本件贈與行為之發生應係發生
    在92年3 月25日，而非被告間兩願離婚書所載之92年3 月20
    日；又被告等係遲於92年4 月10日始至戶政機關辦理離婚登
    記完竣，亦有
    距92年3 月20日離婚日竟長達20餘日，是由上述相關跡證，
    均足認被告等兩願離婚書所載92年3 月20日，應係虛罔，而
    從為其有利之證明，是甲○○係於92年3 月25日簽發本票4
    件交付原告後，始於同日嗣後將系爭房地贈與丙○○，再於
    92年4 月4 日申請辦理系爭房地之所有權移轉之物權登記，
    是被告等此部分之抗辯，亦非可採。
七、次按「有害及債權之事實，必須於行為時存在，倘債務人於
    行為時，尚有足以清償債務之財產，僅因日後經濟之變動，
    致債務人財產減少者，尚難認該行為係有害債權之行為。」
    ，最高法院77年臺上字第784 號判例意旨可資參照，是被告
    等即以：被告甲○○於將系爭房地應有部分贈與丙○○時，
    甲○○尚有足以清償債務之財產，則甲○○贈與丙○○系爭
    房地應有部分之行為，即非可謂有害即原告之債權等情為辯
    ，並提出存摺節本3 件、土地登記謄本16件欲行為證，惟為
    原告所否認。經查，上開判例所言債務人於行為時是否尚有
    清償債務之財產，應係以債務人斯時之總財產及總債務之消
    長為一整體客觀之觀察，而不得僅諸如存摺內是否尚有存款
    等事項作形式上之觀察，經查，被告甲○○於92年3 月25日
    贈與系爭房地予被告丙○○時，其以本人、國沅建材行甲○○2 個名義在新莊農會之活期儲蓄存款固尚有244,846 元、
    1,548,116 元，其本人在新莊後港路郵局（下稱郵局）存款
    亦有63,031元，惟甲○○於不久後即92年4 月10日，即將上
    開2 個新莊農會活期存款帳戶之存款提領一空，餘額均為0
    元，且日後亦未見有何資金存該該2 帳戶，上開郵局帳戶之
    結餘金額亦均保持在40,000元至70,000元之譜（見本院卷第
    98頁至第103 頁），經本院詢及為何新莊農會2 帳戶均提領
    一空，其稱：「（問：（提示新莊農會函）兩造有無意見？
    ）我這些金錢的流向要轉給東北建材行等幾家廠商，我都是
    在3 、4 個月前簽發的票據，那都是貨款債務，目的是要給
    人家領取之用。」（見本院卷第149 頁），即上開2 個新莊
    農會帳戶之所以於92 年3月25日時尚保有將近1,800,000 元
    之款項，係供甲○○清償先前3 、4 個月積欠他人貨款債務
    之用，根本無從清償其積欠原告之債務；至於甲○○雖另有
    郵局存款63,031元，雲林土地價值亦僅342,044 元，合計不
    過400,000 餘元，均不足清償其積欠原告之債務2,000,000
    元，是甲○○於92年3 月25日贈與系爭房地予丙○○時，尚
    積欠他人貨款債務近1,800,000 元，以其當時之財產無法清
    償其所負之總債務，是被告等欲執前揭最高法院77年臺上字
    第784 號判例意旨為辯，惟該判例之事實與本件迥然相異，
    自不得有利於被告等之認定。
八、從而，被告甲○○於其積欠原告債務2,000,000 元之後，將
    其所有系爭房地無償贈與其原配偶即被告丙○○，自係害及
    原告對甲○○之債權，從而，原告依民法第244 條第1 項、
    第4 項前段之規定，請求判決如主文所示，為有理由，自應
    予以准許。
九、本件事證已臻明確，兩造其餘攻擊防禦方法及舉證，經本院
    審酌後，或與本件之爭執無涉，或對本件判決結果不生影響
    ，爰不一一論述，併此敘明。
十、據上論結，本件原告之訴為有理由，依民事訴訟法第78條、
    第85條第1 項前段，判決如主文。
中　　華　　民　　國　　94　　年　　4 　　月　　12　　日
                  民事第二庭法　官　鍾啟煌
以上正本係照原本作成
如對本判決上訴，須於判決送達後20日內，向本院提出上訴狀，
上訴臺灣高等法院（應按他造人數提出繕本）。
中　　華　　民　　國　　94　　年　　4 　　月　　12　　日
                            書記官　李威賜
┌───────────────────────────────────────────────────────────────┐
│本票附表：                                                                                                                    │
├───┬─────────┬─────────┬───────────┬────────────┬──────────┬───┤
│編  號│發    票    日    │  票  面  金  額  │到        期        日│  利  息  起  算  日    │ 票   據   號   碼  │備 註 │
│      │                  │  （新  臺  幣）  │                      │                        │                    │      │
├───┼─────────┼─────────┼───────────┼────────────┼──────────┼───┤
│1     │92年3月25日       │500,000元         │92年5月31日           │92年5月31日             │596157              │      │
├───┼─────────┼─────────┼───────────┼────────────┼──────────┼───┤
│2     │92年3月25日       │500,000元         │92年7月31日           │92年7月31日             │596158              │      │
├───┼─────────┼─────────┼───────────┼────────────┼──────────┼───┤
│3     │92年3月25日       │500,000元         │92年9月30日           │92年9月30日             │596159              │      │
├───┼─────────┼─────────┼───────────┼────────────┼──────────┼───┤
│4     │92年3月25日       │500,000元         │92年12月31日          │92年12月31日            │596160              │      │
└───┴─────────┴─────────┴───────────┴────────────┴──────────┴───┘
